【裁判字號】    97,易,3556
【裁判日期】    971021
【裁判案由】    侵占
【裁判全文】
臺灣臺中地方法院刑事判決              97年度易字第3556號
公  訴  人  臺灣臺中地方法院檢察署檢察官
被      告  丙○
選任辯護人  洪錫欽律師
            陳姿君律師
上列被告因侵占案件，經檢察官提起公訴（96年度偵字第11277號）
，本院判決如下：
    主    文
丙○犯侵占罪，處有期徒刑壹年，減為有期徒刑陸月，如易科罰
金，以銀元佰元即新臺幣玖佰元折算壹日。
    犯罪事實
一、緣丁○○育有丙○、乙○○、劉素卿、丙○惠、丙○芬、丙
    ○鈴等子女。而丁○○前為節稅，遂與丙○商議由丙○提供
    金融帳戶以供丁○○將其個人現金匯入存放之方式節稅，嗣
    經丙○同意後，由丙○提供其保管使用之不知情之其子陳朝
    宗（另經不起訴處分確定）設於國泰世華商業銀行文心分行
    、臺中市第二信用合作社（下稱臺中二信）等金融帳戶供丁
    ○○使用。嗣丁○○即將其前於民國87年間所取得之部分土
    地徵收補償金新臺幣（下同）2,524,796元存入陳朝宗位於
    國泰世華商業銀行文心分行之帳戶內，其中2,000,000元部
    分，存入國泰世華銀行文心分行定期存款帳戶帳號：000000
    000000號（下稱上開國泰世華銀行定期存款帳戶，且換單前
    帳號為：000000000000號），其餘524,796元款項則存入陳
    朝宗於上開國泰世華銀行文心分行活期存款帳戶；並另將2,
    000,000元以陳朝宗名義存入臺中二信為定期存款（上開2,0
    00,000元分存2定存單，其定存單號碼分別為：00000000號
    、00000000號；並分別解約後轉存入陳朝宗向臺中二信中興
    分社所申辦之帳號：0000000號帳戶【下稱上開臺中二信中
    興分社陳朝宗活期帳戶】），且均由丙○負責掌管上開金融
    存款相關存摺、定存單及印鑑，亦即丙○係為丁○○保管、
    持有前揭款項之人。殆約自90年3月間起，丁○○即因病多
    次進出醫院，丙○、乙○○、劉素卿、丙○惠、丙○芬、丙
    ○鈴等人經商議後，約定由乙○○負責照應丁○○之日常生
    活起居及安養等細情，並於90年5月26日商妥相關財務支應
    措施，及究明彼此與丁○○財務往來情節，且於90年5月27
    日會面簽訂協議書具體載明：「一、父親應用隨身基金：農
    會定存1,000,000元含利息。二、各子女名下定存：乙○○
    ：匯通2,349,887元＊（4,000,000）丙○：2,349,917（如
    匯進乙○○名下2,000,000元再除去金額）。丙○惠：港路
    2,000,000元，轉入丁○○名下。丙○芬：港路2,000,000元
    。陳朝宗：中興1,000,000元加中興1,000,000元匯通2,000,
    000元加匯通524,796元共4,524,796元。總計13,224,600元
    整，原金額90年5月26日到期利息，丙○、丙○惠、陳朝宗
    名下轉入丁○○中興分社00-00-000000-0，乙○○、丙○芬
    名下轉入丁○○農會000000000000-0只限名下利息，本金不
    提，再原存1年生息，不得私自提領，陳朝宗名下共4,524,7
    96元轉出1, 000,000元，補入社員無名丙○鈴自行運用。餘
    下3,524,796元整。各人名下社員股票1,000,000元各自處理
    。三、父親由子乙○○照顧丁○○基金隨本人運用，加附收
    據。四、丁○○出院一切雜費由基金支出。五、90年續約定
    存單，乙○○、丙○芬、丁○○，存單由乙○○保管，含陳
    朝宗名下存單。六、丁○○名下印章、身分證由乙○○保管
    含農會000000000000 -0存摺。中興分社00-00-000000-0存
    摺由丙○保管。見證人：（僅捺指印，未書名）立書人：乙
    ○○、丙○、劉素卿、丙○惠、丙○芬、丙○鈴」等語，亦
    即再度確認前述陳朝宗名下所寄存之4,524,796元均係屬丁
    ○○所有之財產，僅因丙○鈴未曾同其餘子女受分配得1,00
    0,000元，故而由陳朝宗名下之4,524,796元撥領1,000,000
    元予丙○鈴。依此，丙○所保管、寄存於陳朝宗名下之丁○
    ○所有款項計3,524,796元。詎丙○竟意圖為自己不法之所
    有，於90年5月28日起至95年7月1日前之某日，將上開計3,5
    24,796元之款項予以侵占入己。嗣因丁○○突罹患腦中風且
    併發水腦症，而接受多次引流手術，導致認知功能嚴重障礙
    ，已達無法處理自己事務之程度，經本院於95年2月27日以
    95年度禁字第32號裁定宣告為禁治產人，且選定乙○○為監
    護人後，經乙○○以丁○○之法定代理人身分，以自己或委
    任王文聖律師之名義多次向丙○催討返還上開寄存款項未果
    ，乃於95年9月18日向臺灣臺中地方法院檢察署提出告訴，
    始循線查悉上情。
二、案經丁○○之法定代理人乙○○訴請臺灣臺中地方法院檢察
    署檢察官偵查起訴。
    理    由
壹、程序部分：
一、關於本案告訴是否已逾告訴期間：
  (1)按犯罪之被害人，依刑事訴訟法第232條規定得為告訴。其
    稱犯罪被害人，係指因犯罪直接受有損害之人。既曰被害人
    ，自指犯罪當時直接被害之人，且是否犯罪之被害人，只須
    就其所訴之事實，如果屬實，在實體法上足認其為被害之人
    為已足，並不以實際上確曾受害為準。查本件告訴事實係認
    被告丙○、及證人即丙○之子陳朝宗共同侵占被害人丁○○
    所有、寄存於證人陳朝宗名下而由丙○所保管之3,524,796
    元（有關告訴被告丙○、陳永暉侵占800,000部分，並不在
    本案範圍內），嗣經檢察官偵查後，僅認被告丙○涉有犯罪
    嫌疑，而向本院提起公訴，至證人陳朝宗則因罪嫌不足，另
    為不起訴處分確定，有告訴狀、起訴書、不起訴處分書等在
    卷可資對照。是茲依告訴及起訴事實觀之，其等均一致主張
    前述3,524,796元係屬被害人丁○○之財產，故苟被告丙○
    於受託保管中將之予以侵占入己，乃被害人丁○○自係因之
    而直接受有損害之人，即為本案之被害人，殆無疑義。又被
    害人丁○○業於95年2月27日經本院以95年度禁字第32號民
    事裁定宣告為禁治產人，並選定證人即告訴人乙○○為監護
    人，有上開民事裁定書影本在卷可查，是證人乙○○依民法
    第1113條第1項準用第1098條規定，為被害人丁○○之法定
    代理人。而被害人之法定代理人得獨立告訴，刑事訴訟法第
    233條第1項亦定有明文。至是否具有法定代理人之身分，應
    以告訴時為準。故證人乙○○於95年2月27日經本院選定為
    被害人丁○○之監護人後，於95年9月18日本被害人丁○○
    之法定代理人之身分獨立提起本案告訴（見告訴狀告訴人欄
    所載），自於法相合。
  (2)按告訴乃論之罪，其告訴應自得為告訴之人知悉犯人之時起
    ，於六個月內為之。刑事訴訟法第237條第1項設有明文。查
    本案據公訴人、被告丙○及選任辯護人於本院審理中之攻擊
    、防禦主張，乃至於告訴人乙○○、告訴代理人於偵訊、本
    院審理中之主張，以及全案卷證資料所示，均查無被害人丁
    ○○於受禁治產宣告之前，即曾知悉本案被告丙○犯行之情
    形，是就有關本案告訴期間之計算，自應以其法定代理人即
    證人乙○○知悉之時起算。
  (3)另前述所稱「知悉」指得為告訴之人確知犯人之犯罪行為而
    言，即以得為告訴之人之主觀為標準；且其知悉必須達到確
    信之程度。故尚在懷疑不決，其告訴期間並不進行。若事涉
    曖昧尚待證實，則在告訴人主觀上尚未確信其人為犯罪，即
    難謂已知悉，因之，告訴期限自不進行（司法院院解字第10
    23號解釋文參照）。如初意疑其有此犯行，而未得確實證據
    ，及發現確實證據，始行告訴，則不得以告訴人前此懷疑，
    未經申告，遂謂告訴為逾越法定期間（最高法院28年上字第
    919號判例參照）。查本件證人乙○○雖於95年2月27日即經
    本院選定為被害人劉元池之監護人，且曾於95年4月26日具
    狀向本院民事調解庭聲請調解，及曾委任王文聖律師於95年
    7月20日以臺中大全街郵局存證信函第882號存證信函向被告
    丙○催索前述3,524,796元之款項，有前述民事聲請調解狀
    、存證信函影本等在卷可查。惟經核其內所載內容，均無從
    證明證人乙○○已明確知悉本案被告犯行，且經再傳喚證人
    乙○○於本院審理中到庭接受交互詰問，證人乙○○結證稱
    ：「（檢察官問：你們當初既然知道陳朝宗帳戶的三百多萬
    元是你父親的，為何沒有把錢轉存到你的帳戶或是你可以控
    制的帳戶？）沒有，因為還要生息，所以才存在原帳戶生息
    。」、「（檢察官問：有沒有談到動用這些錢的時候，你要
    如何處理？）要經過大家的同意。」、「（檢察官問：既然
    你們都有這種共識，為何你現在要提出告訴？）因為我與丙
    ○聯絡過了，希望他把我父親寄存在陳朝宗名下的錢用來當
    醫藥費，因為我父親的監護權判給我之後，我才提出的。」
    、「（檢察官問：同一年的4月26日為何聲請法院調解？）
    因為丙○方面一直沒有下文，所以我向法院請求調解。」、
    「（檢察官問：調解結果？）丙○、陳朝宗、陳永暉都沒有
    到場，只有律師到場。」、「（檢察官問：後來你是什麼時
    間才明確知道丙○根本就不想把這筆錢還給你？）在第一次
    檢察庭的時候，他們帶律師去，就感覺他們要侵占，至於存
    證信函他們如何回信，我交由律師處理，律師說他們可能要
    侵占，所以我要用檢察庭來弄清楚。」、「（檢察官問：律
    師寫存證信函，對方回的時候，你就感覺他們要侵占？）沒
    有，我看得模模糊糊，且那時候事情很多。父親進出醫院多
    次，丙○告我偽造文書。」、「（檢察官問：你寫給他的存
    證信函是7月份，為何到9月份才提出告訴？）是我們律師認
    為提出告訴是否會歸還金錢，她們一直說第一次的監護權判
    決無效。」等語，可見證人乙○○雖經以前述聲請民事調解
    、委任律師以存證信函等方式向被告丙○催索前開3,524,79
    6元款項未果，並聽聞律師分析被告丙○如不還款可能有侵
    占之意圖等語，惟其於提起告訴之時，於主觀上對此亦僅止
    於懷疑而已，其並無真切之確信，此觀告訴狀中亦就相關催
    討過程之客觀事實予以說明，復僅稱係「詎渠二人收函至今
    均相應不理，乃告訴人不得依法提起本件告訴」等語而已，
    更可證明。故證人乙○○證稱：係因提出告訴後，被告丙○
    經檢察官傳喚到庭而提出辯詞並選任律師辯護後，始確知其
    有侵占之意圖等語，即堪採信。是被告丙○、選任辯護人主
    張證人乙○○係於95年2月27日經選定為被害人丁○○之監
    護人，卻於95年9月18日始提出本案告訴，已逾告訴期間云
    云，要有誤會，尚難採信。
二、關於本案證據能力（含前述一部份所採用之證據）之說明：
  (1)按被告以外之人（包括證人、鑑定人、告訴人、被害人及共
    同被告等）於審判外之陳述雖不符刑事訴訟法第159條之1至
    之4等4條之規定，而經當事人於審判程式同意作為證據，法
    院審酌該言詞陳述或書面陳述作成時之情況，認為適當者，
    亦得為證據；當事人、代理人或辯護人於法院調查證據時，
    知有刑事訴訟法第159條第1項不得為證據之情形，而未於言
    詞辯論終結前聲明異議者，視為有前項之同意，同法第159
    條之5定有明文。立法意旨在於傳聞證據未經當事人之反對
    詰問予以核實，原則上先予排除。惟若當事人已放棄反對詰
    問權，於審判程式中表明同意該等傳聞證據可作為證據；或
    於言詞辯論終結前未聲明異議，基於尊重當事人對傳聞證據
    之處分權，及證據資料愈豐富，愈有助於真實發見之理念，
    且強化言詞辯論主義，使訴訟程式得以順暢進行，上開傳聞
    證據亦均具有證據能力。另按刑事訴訟法第159條之5第2項
    所定：「當事人、代理人或辯護人於法院調查證據時，知有
    第159條第1項不得為證據之情形，而未於言詞辯論終結前聲
    明異議者，視為有前項之同意。」乃係基於證據資料愈豐富
    ，愈有助於真實發現之理念，酌採當事人進行主義之證據處
    分權原則，並強化言詞辯論主義，透過當事人等到庭所為之
    法庭法動，在使訴訟程式順暢進行之要求下，承認傳聞證據
    於一定條件內，得具證據適格。此種「擬制同意」，因與同
    條第一項之明示同意有別，實務上常見當事人等係以「無異
    議」或「沒有意見」表示之，斯時倘該證據資料之性質，已
    經辯護人閱卷而知悉，或自起訴書、原審判決書之記載而了
    解，或偵、審中經檢察官、審判長、受命法官、受託法官告
    知，或被告逕為認罪答辯或有類似之作為、情況，即可認該
    相關人員於調查證據之時，知情而合於擬制同意之要件（最
    高法院96年度臺上字第4174號判決要旨可資參照）。查本件
    證人陳永暉、陳朝宗、丙○惠、劉素卿、丙○玲於偵訊之證
    述內容，及卷附告訴狀、民事聲請調解狀、95年7月20日臺
    中大全街郵局存證信函第882號、協議書、臺中二信顧客基
    本資料登錄（變更）單、客戶交易明細查詢、存摺類歸戶帳
    號查詢、領息憑條（係節本）、定期性存款存入申請書、定
    存單、存單存款主檔資料等，依卷證所示，其等作成或取得
    之狀態，並無違背其等個人意思而為陳述，或其他違法取供
    或不法取得之情形，證人丙○惠、劉素卿、丙○玲於偵訊時
    並已經檢察官諭令具結，其等證詞之可信性更已獲擔保，且
    本件公訴人、被告丙○及選任辯護人於本院審理中表示對於
    上開證據之證據能力不爭執（見本院卷第19頁、第31至43頁
    ），亦即對上開證據資料，於本院審理中復不爭執其等證據
    能力及真實性，足認並無顯不可信或係違法取得之情況，本
    院審酌其等之內容亦適宜為本案證據，是本件證人陳永暉、
    陳朝宗、丙○惠、劉素卿、丙○玲於偵訊之證述內容，及卷
    附告訴狀、民事聲請調解狀、95年7月20 日臺中大全街郵局
    存證信函第882號、協議書、臺中二信顧客基本資料登錄（
    變更）單、客戶交易明細查詢、存摺類歸戶帳號查詢、領息
    憑條（係節本）、定期性存款存入申請書、定存單、存單存
    款主檔資料等等於審判外之言詞或書面陳述、書證，仍具有
    證據能力。
  (2)又關於證人乙○○於偵訊中之證述，因被告丙○、選任辯護
    人爭執其證據能力，且證人乙○○業經本院於審理中傳喚到
    庭經交互詰問，已足替代其於偵訊中所述，本院爰以其於本
    院審理中之證述為本案程序及實體事項之判斷依據，故其於
    偵訊所述之證據能力若何，自無須再贅予說明，併此敘明。
貳、實體部分：
一、上開事實，訊據被告丙○於除偵訊中先辯稱：前述3,524,79
    6元款項乃被害人丁○○於中風前，因感念證人陳永暉為其
    耕作之辛勞，而贈與予證人陳永暉，已非被害人丁○○之財
    產云云；繼於本院審理另先辯稱：被害人丁○○因感念證人
    陳永暉為其耕作之辛勞，遂於89年5月間，在國泰銀行文心
    分行內，向其表示要將前述3,524,796元款項贈與予證人陳
    永暉，為恐證人陳永暉會將錢花掉，所以沒有將此情告知證
    人陳永暉，並逕自將錢存入證人陳朝宗之名下云云；旋即又
    改辯稱：前述3,524,796元款項係被害人劉元池要贈與予證
    人陳朝宗，並不是要給證人陳永暉，伊否認犯罪云云外，餘
    均坦承不諱。
二、經查：
  (1)本案證人陳朝宗名下3,524,796元款項之性質，雖因被害人
    丁○○業經本院宣告為禁治產人，且其現意識不清，至無從
    直接向其訊明究實。惟據證人乙○○於本院審理中到庭具結
    稱：「（檢察官問：你有幾個兄弟姊妹？）有五個姊妹，男
    的只有我一個。」、「（檢察官問：你父親在90年中風之前
    是與何人住在一起？）他自己獨居，我在外面工作，偶而會
    回去。」、「（檢察官問：你父親的財產都是何人幫他處理
    ？）中風之前都是丙○、陳永暉幫處理。他們兩人希望父親
    把錢存在陳永暉服務的臺中二信銀行幫他做業績。需要哪一
    家的業績就由他們指定存到那家。」、「（檢察官問：你回
    來會不會去問丙○處理你父親財產的情形？）不會，因為我
    與她沒有話說。」、「（檢察官問：父親的意識如何？）94
    年因為引流開太多次，現在已經沒有意識。」、「（檢察官
    問：你是否知道你父親目前有多少財產？）我知道，因為我
    父親都有作紀錄，他自己寫便條紀錄下來。」、「（檢察官
    問：你依據便條的內容提出告訴？）是的，便條的內容已經
    經過全體姊妹的確認寫成協定書。」、「（檢察官問：協定
    書是在何時簽定的？）90年5月27日，但是我們是前一天已
    經在北屯家中做好協定。」、「（檢察官問：協定內容？）
    因為我要照顧父親，所以我能運用父親的財產。90年5月26
    日我們在北屯老家我們先口頭協定確認我父親的財產。當時
    有到場的人有我、丙○、丙○玲、劉素卿、丙○惠、丙○芬
    。隔天星期日大家本來已經說好了，我在家中打掃房間，臨
    時接到丙○芬打電話通知說，丙○前一天所講的事情有變化
    ，所以大家到丙○與丙○芬住處那邊寫協定書，丙○與丙○
    芬住在附近，協定書上面有簽名的人都有到場，且是到場之
    後才開始寫協定書的內容。因為那天是臨時通知的，我是很
    急的趕過去，丙○玲是丙○親自載送她過去。協定書的內容
    是依據我父親所寫的便條內容，由各個姊妹口頭念，由我書
    寫，再由丙○惠謄寫過，她們念壹條，我寫壹條。」、「（
    檢察官問：你們協定書的內容，陳朝宗的部分三百五十幾萬
    元，文義為何？）陳朝宗方面是用我父親便條紙上面所載的
    下去寫，證明我父親寄放在陳朝宗那裡的有多少錢，確實是
    452萬元，丙○提出說我父親要給丙○玲1,000,000元，所以
    就從陳朝宗的名下的存款支出。當時在5月28日在銀行門口
    協辦處理的時候，丙○有拿壹張影印的支票給我看，是1,00
    0,000元。」、「（檢察官問：協定成立時，丙○有沒有提
    出異議，說錢是她的或是丁○○要給陳永暉的？）沒有。」
    、「（辯護人問：你剛剛提及82年說地上物的補償給陳永暉
    ，土地補償金給你父親，這筆徵收補償費何時給你父親？）
    87年領到。」、「（本院問：你父親除了存款之外，有無其
    他財產？）不動產還有一間房子，土地連同建物登記在我父
    親名下，目前仍是，現款的部分我父親也有存一點。之前像
    二信及農會部分他大約也有存壹、兩佰萬元，除了這些他就
    是存在子女名下的存款利息供他使用，這是他意識清楚的時
    候。我父親沒有股票，之前則投資建設公司賺了5,000,000
    元買房子給我。」、「（本院問〈提示協定書並告以要旨〉
    第一條所指隨身基金何意？）是指我父親名下的定存，他們
    的意思是給我父親由我照顧之後，可以運用這筆資金來支付
    我父親的費用˙˙˙」、「（本院問：該協定書各子女名下
    定存所指為何？）是全部的子女念出以各子女名義存款的金
    額、銀行的存款。這是確認我父親本身的財產金額共有多少
    。」、「（本院問：丙○項下如匯進乙○○名下2,000,000
    元再除去金額所指為何？）2,000,000元是丙○招保的2,000
    ,000 元。2,349,974元，丙○就要扣除2,000,000元，剩下
    的才是父親的財產，扣的2,000,000元本來就是我父親幫我
    買的保險，不包含在父親的財產中。」、「（本院問：乙○
    ○項下4,000,000元所指？）丙○說我父親在我名下還有4,0
    00,000元，但是我們查沒有這筆款項，所以經過大家的同意
    ，先在我項下附記，我再去查證，後來我查證的結果是從我
    的帳戶分兩筆匯款到丙○惠、丙○芬帳戶各2,000,000元。
    只是經過我的存摺轉匯而已。」、「（本院問：丙○惠、丙
    ○芬項下各2,000,000元？）就是指經由我存摺帳戶匯出的
    各2,000,000元。」、「（本院問：丙○惠項下有轉匯2,000
    ,000 元到丁○○名下？）丙○惠房子被法院查封，怕錢被
    扣押，所以把錢轉匯到我父親的名下。」、「（本院問：陳
    朝宗項下款項也是你父親的財產？）是的。」、「（本院問
    ：有關於提到丙○惠、丙○、陳朝宗轉匯到中興銀行名下為
    何意？）要將上開三人名下存款的利息轉存到中興分社丁○
    ○的帳戶。」、「（本院問：乙○○、丙○芬名下轉匯入丁
    ○○名下等語該段所指？）丙○提出我父親要給丙○玲1,00
    0,000元，因為個人的名下金額我們不敢處理，所以丙○說
    由陳朝宗名下轉匯給丙○玲。」、「（本院問：補入社員何
    意？）就是說1,000,000元要給丙○玲，因為之前我父親沒
    有要給丙○玲1,000,000元，是因為丙○說我父親有表示要
    給丙○玲1,000,000元。」、「（本院問：這1,000,000元是
    要送給丙○玲自己運用的還是說你父親的財產存在丙○玲的
    名下？）如同社員的1,000,000一樣，各人名下在83年前後
    我父親給我們社員各1,000,000元，但是存在二信的社員，
    但丙○玲之前我父親原本沒有要給她，但是丙○提出我父親
    有意要給丙○玲1,000,000元。」、「（本院問：各人名下
    股票1,000,000元各自處理？）就是我剛說的每個人社員各1
    ,000,000 元。在83年就講了，已經確定了。」、「（本院
    問；該社員股票基金有歸入照顧基金？）沒有。陳朝宗名下
    的錢也不是社員股票基金，股票基金只有子女才有。」等語
    ；另證人丙○惠於偵訊中結稱：「（檢察官問：〈提示卷附
    協議書〉是否妳在協議書上簽名？）是的。」、「（檢察官
    問：你父親〈指被害人丁○○〉在中風前是否曾借妳的帳戶
    存款？）有，借我臺中第二信用合作社港路分社（定存2,00
    0,000元）及中興路分社（股票）的帳戶。」、「（檢察官
    問：港路分社的定存2,000,000元流向為何？）我爸中風後
    急需要錢，才會寫上開協議書，大家承認說有這些錢，然後
    我們把那些爸爸需要用的錢轉到爸爸的戶頭˙˙˙」等語；
    證人劉素卿於偵訊中結證：「（檢察官問：〈提示〉協議書
    上的簽名是否妳親自簽名？）是的。」等語；證人丙○鈴於
    偵訊中證稱：「（檢察官問：上開協議書是否妳親自簽名〈
    提示〉？）是的。」等語；又被告丙○於本院95年度家聲字
    第266號改定禁治產人監護人案件中亦稱：「（本院問：對
    相對人〈指證人乙○○〉所提出之協議書有何意見〈提示〉
    ？）我名下的2,000,000元我已轉給乙○○，我爸爸放在我
    兒子名下的錢還有3,500,000元」等語，有本院95年度家聲
    字第266號改定禁治產人監護人案件之96年1月26日訊問筆錄
    在卷可查。再者，經核對卷附協議書，亦確已明載如犯罪事
    實欄所示內容之文義，均與證人乙○○、丙○惠所述內容相
    符，且該協議書並經被告丙○、證人乙○○、丙○惠、劉素
    卿、丙○鈴（證人丙○芬曾經檢察官傳喚到庭，惟其拒絕作
    證）確認係屬真正，此外，就有關證人陳朝宗上開帳戶曾經
    被告丙○提供予被害人丁○○使用，並由被告丙○保管其內
    款項各等情，除經被告丙○供承在卷外，復經證人陳永暉於
    偵訊中證述屬實，並有上開協議書、臺中二信顧客基本資料
    登錄（變更）單、客戶交易明細查詢、存摺類歸戶帳號查詢
    、領息憑條（係節本）、定期性存款存入申請書、定存單、
    存單存款主檔資料等影本附卷可參。則據上情節綜合研判，
    可知證人陳朝宗名下3,524,796元款項確係被害人丁○○所
    寄存，亦即係屬被害人丁○○之財產，否則依協議書簽訂之
    目的，及其斯時之時空、背景，被告丙○、證人乙○○、劉
    素卿、丙○惠、丙○鈴，及案外人丙○芬，不可能會將之列
    入被害人丁○○之所有財產中，更不可能會自其原先總額中
    撥出1,000,000元予證人丙○玲。何況，上開協議內容係經
    全體子女共同會商究明彼此與被害人丁○○財務往來情節後
    方始簽訂，已如前述，可見該筆款項之性質為全體子女所知
    甚詳，並共同確認無誤，其真實性更無庸置疑。
  (2)被告丙○雖以前詞置辯。然查：
    就前述3,524,796元款項究係被害人贈與予證人陳永暉，
      抑或係贈與予證人陳朝宗，被告丙○先後所稱不一，有如
      前述，實情若何，顯然令人起疑。再者，該等款項數額非
      小，其間猶牽涉姊、弟、妹間之財產糾葛，衡諸常情，被
      告丙○經手其間，所知甚較他人為深，其自不可能會說錯
      或記錯，惟其卻先後供承不一，崮中源由，不言可喻。又
      證人陳永暉於土地徵收後，業經被害人丁○○同意領走其
      中之地上物補償費之事實，業經證人乙○○於本院審理中
      、劉素卿於偵訊中證述屬實，則被害人丁○○既已願將地
      上物補償費交由證人陳永暉領取，衡情，亦不可能會將其
      意欲同時贈與之前述款項刻意予以隱瞞、藏存於證人陳朝
      宗名下，甚不將此情告知證人陳永暉。況本件協議書簽訂
      之時，被告丙○尚且為證人丙○玲爭取分配得1,000,000
      元，稽之此情，其自可同時將該筆款項之性質表明，為自
      己爭取權益，豈有於簽訂後之多年後，才又託詞反覆，益
      徵其前所辯確不可採信。
    證人詹順滿於本院審理中雖到庭結稱：被害人丁○○、被
      告丙○曾於89年間至其所服務之臺中二信中興分社辦理存
      款，其當時曾向被害人丁○○詢明為何要將錢存入證人陳
      朝宗之名下，被害人丁○○表示該筆款項係要給證人陳朝
      宗云云。但查：按一般人之記憶有限，若非特殊事件，顯
      無從就日常生活之諸多細節，詳予記憶，遑論係時已8年
      餘以上之事情，然證人詹順滿卻可於本院審理中詳予論敘
      其於89年間如何在臺中二信中興分社遇到被害人丁○○、
      被告丙○來辦理存款，其等又係如何在泡茶區聊天，其又
      係如何向被害人丁○○詢問存款用途之點滴細情，所為已
      超乎常人所能理解，其所證述之內容，已非無疑。何況，
      證人詹順滿自承係臺中二信中興分社之副理，依其工作性
      質、場所特性，其日常事務繁瑣不堪，送往迎來，猶難以
      計數，其卻可對於上開細情，銘記於心，甚且可突然到庭
      應訊證述毫無遺漏，參之其於本院審理中復證稱：「（檢
      察官問：今日何人找妳作證？）丙○找我作證。我是上週
      我才來找我請我作證，之前沒有找過我。」、「（檢察官
      問：如何知道請妳作證？）因為在這邊打官司沒有結果，
      所以請我作證˙˙˙」、「（本院問：依據妳所述上週我
      才知道要出庭作證？）是的，之前我不知道。」、「（本
      院問：有關丙○提及家人間存款糾紛你是否知悉？）我之
      前不知道，是上星期五才知道。」、「（本院問：你所知
      道的情形為何？）我就知道他們家人有財務糾紛，我有聽
      到人家講，我們同事之間有在傳，因為調查的時候有傳票
      。」、「（本院問：既然說是上週五才知道為何又說調傳
      票的時候，知道有糾紛？）調傳票的時候，是聽到他們家
      人有糾紛，細節我不清楚，上週五我才知道他們有去法院
      ，是丙○電話告訴我，說她出庭看我是否可以當她的證人
      。但沒有說要我作證哪件事。因為她們家的財務往來很複
      雜。」等語觀之，顯見證人詹順滿於本院審理中到庭作證
      之前，即與被告丙○有所聯絡、接洽，亦即證人詹順滿事
      前已就作證內容，有所準備，其間隱情，無待明言，是其
      所為證詞，即難脫臨訟杜撰、或刻意屈附之嫌，要不可信
      ，更不能為有利被告丙○之認定。再者就證人詹順滿所述
      被害人丁○○如何將2,000,000元之款項轉入證人陳朝宗
      之帳戶內，並由被害人丁○○當場轉提辦理定期存款等情
      ，經本院提示證人陳朝宗之帳戶交易明細，以令其指明究
      實，證人詹順滿卻係回稱：「（本院問：〈提示陳朝宗帳
      戶明細表〉請指出丁○○從陳朝宗帳戶提領兩百萬元的日
      期？）我指不出來。」等語，有本院審理筆錄在卷可查，
      益徵其所述確屬虛偽（證人詹順滿是否涉有偽證罪嫌，應
      由檢察官另行處理），不可採信。
    證人陳朝宗於偵訊中雖另證稱：「（檢察官問：是否曾聽
      聞你母親丙○提到丁○○曾留下大筆的金錢給你爸爸陳永
      暉？）在90年左右有聽我媽媽丙○講過，說因為我爸幫我
      爺爺耕田，所以是我爺爺的地賣掉作為我爸耕田的酬勞，
      但總數我不曉得，我也沒問存在那裡。」等語，惟據證人
      陳朝宗上開證言所示，其所述無非係聽聞被告丙○片面之
      說詞，要屬傳聞，亦難以採為有利被告丙○之依據。
   (3)按刑法上之侵占罪，須持有人變易其原來之持有意思而為
     不法所有之意思，始能成立，如僅將持有物延不交還或有
     其他原因致一時未能交還，既缺乏主觀要件，即難遽以該
     罪相繩（最高法院68年臺上字第3146號判例要旨參照）。
     又按侵占罪為即成犯，於持有人將持有他人之物變易為所
     有之意思時，即行成立（最高法院67年臺上字第2662號判
     例要旨參照）。本件被告丙○既受託掌管被害人丁○○前
     揭3,524,796元款項，詎經證人乙○○以被害人丁○○之法
     定代理人身分多次索還，不惟未予以返還，反辯稱此已非
     被害人丁○○之財產云云，而斷然否認被害人丁○○之所
     有權，顯見其已將該等款項變易其原來之持有意思而為不
     法所有之意思，其具有侵占之意圖甚明。且雖其與證人乙
     ○○感情未甚融洽，然質之被告丙○於本院審理中亦不諱
     稱：「我弟弟的情形我強調很多次，且95年間花掉那麼多
     錢，要有多少錢才可以，我父親的醫藥費該怎麼辦，我父
     親需要的醫藥費我還是會支付。我父親一開始叫我先生幫
     他耕作的時候，我向他說好多次，我父親說不會失禮。還
     有說怕被用掉，所以要存到我兒子的名下。因為我有與我
     先生談論過，若有要支付的時候，還是會用這些款項支付
     。」等語，可見其不僅僅是否認被害人丁○○對該等款項
     之所有權而已，尚且早以該等款項之所有權人自居，而非
     一時因故不能返還，由此更徵其確有侵占之意圖。故被告
     辯稱其無犯罪意圖云云，並不可信。
   (4)另被告丙○既否認犯罪，其又經管前述3,524,796元款項多
     年，致無從明確查悉其究於何時起意侵占。然觀其於90年5
     月27日尚且將該等款項列入協議書所載之被害人丁○○財
     產中，足窺其斯時尚無侵占之意。而證人乙○○係於95年
     2月27日始充任為被害人丁○○之法定代理人，復於同年4
     月26日、7月20日分別向本院聲請調解、委任律師寄發存證
     信函，迄至同年9月18日方向臺灣臺中地方法院檢察署提出
     告訴，已據前述甚詳，不復贅敘。核此段期間至上開協議
     書訂立之時，期間復值修正刑法於95年7月1日開始施行，
     而新舊法比較結果，又以舊法較有利於被告丙○（新舊法
     比較說明，詳參後述）。茲為被告丙○之利益，爰認定本
     案犯罪時間係「90年5月28日起至95年7月1日前之某日」。
   (5)綜上所述，本案被告丙○否認犯罪，並以前詞答辯，無非
     砌詞卸責，委不可信。本案事證明確，被告丙○侵占犯行
     ，洵堪認定。
三、被告行為後，刑法業於94年1月7日修正，於同年2月2日公佈
    ，於95年7月1日施行。按行為後法律有變更者，適用行為時
    之法律，但行為後之法律有利於行為人者，適用最有利於行
    為人之法律，修正後即現行刑法第2條第1項訂有明文。而修
    正後刑法第33條第5款經修正為：「主刑之種類如下：五、
    罰金：新臺幣一千元以上，以百元計算之」，依修正後之法
    律，刑法第335條第1項之侵占罪，所得併科處之罰金刑最低
    額為新臺幣1,000元，然依被告行為時即修正前刑法第33條
    第5款之罰金最低額為銀元1元，並提高10倍，前開罰金刑，
    最低額為銀元10元，若乘以3倍而換算為新臺幣，最低額僅
    為新臺幣30元，因此比較上述修正前、後之法律，自以被告
    行為時即修正前關於併科處罰金刑之法律較有利於被告。（
    另同時修正施行之刑法施刑法第1條之1，與被告行為時之罰
    金罰鍰提高標準條例第1條前段比較，二者規定適用之結果
    並無不同，自應適用裁判時之法律即刑法施行法第1條之1，
    最高法院96年度臺上字第1136號判決意旨參照）。
四、核被告所為係犯刑法第335條第1項侵占罪。爰審酌被告犯罪
    後雖對於大致事實經過坦認不諱，但仍否認犯行，且其私以
    侵占父親所託管之款項，不惟嚴重辜負父親、乃至於其餘家
    人之信任，並事後屢經證人乙○○催索，猶無返還之意，甚
    稱：若日後丁○○錢不夠用，會將這些錢拿出來用等語，而
    望以子女照養之天責，掩飾其不法之意圖，併至今尚未與被
    害人丁○○達成和解，其犯罪後之態度不佳，侵占款項更達
    3,524,796元，數額非小，本不宜寬縱，然念其與被害人丁
    ○○、證人乙○○究係出於同源，及其等現今相處氛圍等一
    切情狀，量處如主文所示之宣告刑。又本件被告之犯罪時間
    ，係在中華民國96年罪犯減刑條例所定減刑基準日即96年4
    月24日之前，合於該條例所定減刑規定之適用，應依該條例
    第2條第1項第3款減其刑為有期徒刑6月，並依修正前刑法第
    41條第1項前段，修正刪除前罰金罰鍰提高標準條例第2條、
    現行法規所定貨幣單位折算新臺幣條例第2條諭知易科罰金
    之折算標準。（被告行為後，刑法業於94年1月7日修正，於
    同年2月2日公佈，於95年7月1日施行。按行為後法律有變更
    者，適用行為時之法律，但行為後之法律有利於行為人者，
    適用最有利於行為人之法律，修正後即現行刑法第2條第1項
    訂有明文。而被告行為時，依修正前刑法第41條第1項前段
    、修正刪除前罰金罰鍰提高標準條例第2條之規定，有期徒
    刑、拘役易科罰金之折算標準，原以銀元100元、200元、30
    0元折算1日，經依現行法規所定貨幣單位折算新臺幣條例第
    2條規定折算為新臺幣後，應以新臺幣300元、600元、900元
    折算1日，而刑法第41條第1項前段修正後，則規定為以新臺
    幣1,000元、2,000元或3,000元折算1日，此因屬科刑規範事
    項之變更，其折算標準為裁判時所應諭知，自有就新舊法規
    定比較之必要，經比較新舊法結果，以被告行為時關於易科
    罰金之規定，較有利於被告。是揆諸修正後刑法第2條第1項
    規定之「從舊從輕」原則，被告自應適用其行為時之法律，
    即修正前刑法第41條第1項前段、修正刪除前罰金罰鍰提高
    標準條例第2條、現行法規所定貨幣單位折算新臺幣條例第2
    條之規定，為其如易科罰金之折算標準）。
據上論斷，應依刑事訴訟法第299條第1項前段，刑法第2條第1項
、第335條第1項、修正前刑法第41條第1項前段，刑法施行法第
1條之1第1項、第2項前段，修正刪除前罰金罰鍰提高標準條例第
第2條，現行法規所定貨幣單位折算新臺幣條例第2條，中華民國
96年罪犯減刑條例第2條第1項第3款、第7條、第9條，判決如主
文。
本案經檢察官甲○○到庭執行職務。
中    華    民    國    97    年    10    月    21    日
                  刑事第14庭    審判長法  官  陳  葳
                                      法  官  李慧瑜
                                      法  官  林世民
上正本證明與原本無異。
如不服本判決，應於收受送達後10日內向本院提出上訴書狀（應
敘述具體理由並附繕本）。
上訴書狀如未敘述理由，應於上訴期間屆滿後20日內補提理由書
於本院。
                                      書記官  紀俊源
中    華    民    國    97    年    10    月    21    日
附錄論罪科刑法條：
中華民國刑法第335條
意圖為自己或第三人不法之所有，而侵占自己持有他人之物者，
處5年以下有期徒刑、拘役或科或併科1千元以下罰金。
前項之未遂犯罰之。


司法院資訊處製作；財團法人民間司法改革基金會備份。
